【裁判字號】    98,易,1868
【裁判日期】    990421
【裁判案由】    偽造文書
【裁判全文】
臺灣臺中地方法院刑事判決              98年度易字第1868號
公  訴  人  臺灣臺中地方法院檢察署檢察官
被      告  戊○○
選任辯護人  盧永盛律師
被      告  丁○○
選任辯護人  張績寶律師
            張繼準律師
            張瓊文律師
上列被告因偽造文書案件，經檢察官提起公訴（97年度偵字第
20233號、98年度偵字第3044號），本院判決如下：
    主    文
戊○○、丁○○無罪。
    理    由
一、公訴意旨略以：戊○○、丁○○於民國96年間，分別擔任○○市○○區○○國民小學（下稱○○國小）之校長及學務主
    任。96年10月17日中午，○○國小之家長丙以電話聯繫戊○○，表示自己的兒子反應學校老師D會撫摸學生下體等語，
    戊○○因此約同丁○○，於當日下午1時許，會見丙及學生4
    人。戊○○、丁○○經由學生告知，得知D在學校利用話劇
    練習之機會，與學生接吻，並叫學生至教具室，脫下學生褲
    子撫摸其生殖器等情。戊○○並於00年00月17日下午及翌日
    （18日），2次約詢D至校長室瞭解，D陳稱有脫下學童褲子
    摸臀部及親吻臉頰等事，戊○○因此要求D應請長假接受調
    查。後於00年00月00日，D簽立「切結書」，內容記載：「
    本人…於民國95年至96年任教期間，連續多次利用職務之便
    ，在○○市○○國小音樂教室小房間內及校外旅館等多處，
    強行對任教班級三位男學生有不當之性侵害行為，造成學生
    身心嚴重之傷害…」等字樣，該份切結書經由戊○○轉交學
    生家長甲。00年00月00日晚間7時許，戊○○、丁○○陪同
    家長甲、E在○○國小校長室內，由D及其雙親致歉，D當場
    書立「悔過書」，內容提及：「本人…於95年至96年期間，
    未嚴守本分…數次對三位男學生做出以下不當性侵害行為：
    1.親吻三生臉部或嘴唇2.擁抱三生並有不當之肢體碰觸3.
    撫摸生殖器長達數分鐘4.對下部做親吻行為（其中二生)5.
    要求對方對下部做親吻行為（其中一生）…」等語。戊○○
    、丁○○於00年00月00日至24日，已得知D在校內對學童至
    少有性騷擾行為，依照校園性侵害或性騷擾防治準則第11
    條第1項、校園安全及災害事件通報作業要點第4點第1款及
    第5點第1款等規定，此屬可能引發媒體關注、社會關切之「
    甲級事件」，應於獲知事件2小時內，透過校園事件即時通
    報網實施首報，使教育部校園安全及災害防救通報處理中心
    （下稱校安中心）可掌握校園安全事件。惟戊○○欲以D請
    調他校之方式處理，而丁○○亦配合戊○○，未依職權即時
    通報。直至00年00月00日晚間，戊○○接獲蘋果日報記者來
    電查證有無教師猥褻學童情事，認為該事件將披露於媒體，
    為避免遲延通報責任，明知校方於00年00月17日，已經由學
    生家長及學童之告知暨D之供述，知悉D在校內有對學童脫下
    褲子撫摸臀部及親吻臉頰等行為，竟於00年00月00日當晚，
    以丁○○為學校之通報名義人，填載「性侵害犯罪事件通報
    表」，在該表「時間」部分，記載「不詳」；就案情補充概
    述部分，故意減少事發經過之陳述，僅記載「10/29晚上
    8:33報社來電說：據民眾向報社檢舉老師疑有向學生脫褲子
    等不雅行為」。戊○○於00年00月00日上午，請丁○○與負
    責校園事件即時通報登載之生活及教育組長己○○，一同至
    校長室，並指示以前開「性侵害犯罪事件通報表」所載不實
    事項為基礎，向校安中心通報。戊○○、丁○○因此共同基
    於行使使公務員登載不實文書之犯意聯絡，使不知情之己○○於當日上午7時55分許，在其職務上所掌之「校安事件即
    時通報表」電子檔公文書上，登載事件等級為「丙」、發生
    時間為：「0000/00/00下午8:33:00」、事件摘要為：「00/
    00報社來電說：據民眾向報社檢舉老師疑有向學生脫褲子等
    不雅行為」、事件原因及經過為：「…00/29報社來電說：
    據民眾向報社檢舉老師疑有向學生脫褲子等不雅行為…」、
    處理情形為：「知悉時間：00年00月00日20時0分知悉」等
    不實事項，再以網路傳輸方式，通報至校安中心，行使該內
    容失真之準公文書，使校安中心誤認事件之重要性，而未即
    時協調教育行政單位提供支援，足以生損害於教育部對於校
    園安全之管理（甲、乙、丙、D、E之身分詳如卷內書類姓名
    對照表），因認戊○○、丁○○共同涉犯刑法第216、220、
    214條之行使使公務員登載不實準文書罪嫌。
二、按犯罪事實應依證據認定之，無證據不得推定其犯罪事實；
    又不能證明被告犯罪者，應諭知無罪之判決，刑事訴訟法第
    154條第2項、第301條第1項分別定有明文。次按事實之認定
    ，應憑證據，如未能發現相當證據，或證據不足以證明，自
    不能以推測或擬制之方法，以為裁判基礎（最高法院40年台
    上字第86號判例參照）。又刑事訴訟法第161條第1項規定：
    檢察官就被告犯罪事實，應負舉證責任，並指出證明之方法
    。因此，檢察官對於起訴之犯罪事實，應負提出證據及說服
    之實質舉證責任。倘其所提出之證據，不足為被告有罪之積
    極證明，或其指出證明之方法，無從說服法院以形成被告有
    罪之心證，基於無罪推定之原則，自應為被告無罪判決之諭
    知（最高法院92年台上字第128號判例參照）。三、本件公
    訴人認被告戊○○、丁○○共同涉有上開行使使公務員登載
    不實準文書罪嫌，主要係以被告戊○○、丁○○於警詢及○○市政府為行政調查時之陳述，證人D、E、甲、丙、周雅芬
    、己○○及被告丁○○以證人身分於偵訊時之證述，證人D
    書立之切結書及悔過書、蘋果日報新聞、教育部00年0月8日
    台訓(三)字第0000000號函文、事件序號0000號之校安事件即
    時通報表、○○市家庭暴力暨性侵害防治中心於00年00月30
    日所收到之「性侵害犯罪事件通報表」傳真、○○市政府00
    年0月00日府人任字第00000000號函文、○○國小00人兼聘
    字第0號聘書存根、教育部00年00月00日台軍(二)字第
    09000000號函文等為證，並以被告戊○○、丁○○於00年00
    月00日至24日，經由家長、學童、D之陳述，已明確得知D在
    校內對學童至少有性騷擾行為，且D此種舉動有違師道，自
    屬可能引發媒體關注、社會關切之「甲級事件」，○○國小
    於00年10月30日上午7時55分通報校安中心之「校安事件即
    時通報表」公文書上，將事件等級登載為丙級，對於校方自
    00年00月00日至00日之處理過程均予以省略，又將校方知悉
    事件之時間記載為00年00月29日20時，自屬「登載不實」為
    其論據。訊據被告戊○○、丁○○固坦承於00年10月29日當
    晚，戊○○有以丁○○為學校通報名義人，填載性侵害犯罪
    事件通報表，並於00年00月30日上午，請丁○○與負責校安
    事件即時通報登載之生活及教育組長己○○一同至校長室，
    由己○○以前開性侵害犯罪事件通報表所載事項為基礎，向
    校安中心通報等情不諱，惟均堅詞否認有何使公務員登載不
    實文書犯行，被告戊○○辯稱：其於00年00月29日晚上接獲
    記者電話表示有家長檢舉老師對學生有脫褲子等行為，其打
    電話給丁○○說要通報，並於當晚先打好「性侵害犯罪事件
    通報表」，接著傳真給○○市家庭暴力暨性侵害防治中心，
    並打電話給該中心確認有無收到傳真，但沒有人接電話。隔
    天早上到學校，告知丁○○要通報給校安中心，惟其因趕著
    去開會，並未指示己○○如何登載「校安事件即時通報表」
    之內容等語；被告丁○○辯稱：00年00月30日早上，戊○○
    拿「性侵害犯罪事件通報表」給其看，其沒有詳閱內容，校
    園安全通報的密碼只有生活及教育組長己○○才有，「校安
    事件即時通報表」登載的內容是根據「性侵害犯罪事件通報
    表」而來等語。經查：
  (一)被告戊○○、丁○○於00年00月至00月間，仍分別擔任○○
    國小之校長及學務主任，有○○市政府00年0月21日府人任
    字第090000000號函文、○○國小00人兼聘字第0號聘書存根
    足憑；又被告戊○○、丁○○於00年00月17日至24日間，經
    由被害家長及學童、學校教師即加害人D之陳述，D所書立之
    切結書、悔過書等資料，應已得知D在校內對學童至少有性
    騷擾之行為，卻遲至00年00月29日晚上，戊○○始以丁○○
    為學校之通報名義人，填載「性侵害犯罪事件通報表」向○○市家庭暴力暨性侵害防治中心通報，並於翌（30）日上午
    由不知情之己○○組長向校安中心通報乙節，業經證人D、E
    、甲、丙、周雅芬、己○○於偵訊時證述明確，且有證人D
    書立之切結書及悔過書、事件序號000000號之校安事件即時
    通報表、○○市家庭暴力暨性侵害防治中心於00年10月30日
    所收到之「性侵害犯罪事件通報表」傳真可證，被告戊○○
    、丁○○亦坦承D於00年00月24日書立悔過書時在場，且於
    00年00月29日晚上始為通報，上情應堪認定。按校園性侵害
    或性騷擾防治準則第11條第1項規定：「學校、直轄市或縣
    （市）主管機關知悉校園性侵害或性騷擾事件時，應向所屬
    主管或上級機關通報」，被告戊○○、丁○○既分別擔任上
    安國小之校長及學務主任，竟合意故為將上情延遲至00年00
    月29日晚上通報○○市家庭暴力暨性侵害防治中心及00年00
    月30日通報所屬上級機關教育部校安中心，姑不論是否因受
    害家長之要求使然，應已違反上開規定甚明，自應予以行政
    究責議處，惟此僅係被告戊○○、丁○○因通報作為遲延所
    應負擔之行政責任，尚與刑責無涉，合先敘明。
  (二)被告戊○○、丁○○於00年00月30日上午，將「性侵害犯罪
    事件通報表」傳真至○○市家庭暴力暨性侵害防治中心，通
    報內容中雖未說明本案是家長檢舉、D涉嫌對學生強制性交
    、強制猥褻和拍攝裸照等行為，惟證人即○○市政府社會處
    職員張芳綺、周雅芬於偵查中證稱：00年00月30日上午0時
    50分許，○○市家庭暴力暨性侵害防治中心接獲○○國小之
    「性侵害犯罪事件通報表」，因該表所陳述之內容並非性侵
    害案件，故未登載至內政部家庭暴力及性侵害防治委員會所
    掌之資料庫等語。可見前述「性侵害犯罪事件通報表」所載
    內容雖有避重就輕、疏漏之處，但因該管公務員並未依照通
    報內容予以登載，故被告戊○○、丁○○就此一通報行為，
    尚不構成刑法第214條之罪甚明。
  (三)本件負責校安通報之人，○○市政府00年00月27日府教學字
    第000000000號函雖略謂：經○○國小查明重大校園安全事
    件處理機制中任務編組之聯繫通報組為學務主任及生教組長
    。…「學通安全危機處理專責窗口」，本校專責人員己○○
    （時任生教組長）及專責人員代理人丁○○（時任學務主任
    ）等情，然證人己○○於偵查中即證稱：「（是否知道有校
    安事件即時通報制度？）我知道，…登載方式必須登錄帳號
    及密碼。（○○國小校安通報事件的專責人員為何？）由我
    來做登載，但在設定上預設的通報人員會跳成丁○○」等語
    ，於審理時亦證稱：「（當初為何由你上網通報？）校安通
    報是生教組長的工作，是我的職責。…（做校安通報的密碼
    ，除了妳知道還有誰知道？）都是前任的生教組長交接給我
    的。至於還有誰知道我不清楚。（你有沒有告訴你們學校的
    其他老師校安通報的密碼？）沒有。…（在你們整個校安事
    件通報裡面，丁○○是否可以直接通報？）這個工作是我在
    做，他應該不可以直接通報」等語，足證本件負責校安通報
    權責之人僅為己○○，且僅己○○有校安通報的密碼，被告
    丁○○僅為己○○之職務代理人，原則上無通報之責。
  (四)己○○所登載之「校安事件即時通報表」內容是否係根據戊○○所製作之「性侵害犯罪事件通報表」而來？證人己○○
    雖謂其記載內容係以「某填報單」之內容為基礎作登打，其
    不記得該填報單為何，亦無法明確指出該填報單即為「性侵
    害犯罪事件通報表」，然依己○○所登載「校安事件即時通
    報表」內容中所記載之發生時間為：「0000/00/00下午
    8:33:00」、事件摘要為：「00/00報社來電說：據民眾向報
    社檢舉老師疑有向學生脫褲子等不雅行為」、事件原因及經
    過為：「…00/00報社來電說：據民眾向報社檢舉老師疑有
    向學生脫褲子等不雅行為…」、處理情形為：「知悉時間：
    00年00月00日00時0分知悉」等情觀之，此與戊○○所製作
    「性侵害犯罪事件通報表」登打內容中「通報時間：00年00
    月00日11時」、「案情補充概述：00/00晚上8:33報社來電
    說：據民眾向報社檢舉老師疑有向學生脫褲子等不雅行為」
    之記載，兩者之重要內容幾乎完全相同，且證人己○○於審
    理中證稱：「（登載校園通報所憑的填報單後來交給誰？）
    我不記得，但是這次的整個資料我有交給後手。該填報單我
    應該是附在資料夾內，而且我有跟接任的人說那是密件」等
    語，而本院函請○○國小檢送該校就該事件所製作之「校安
    事件即時通報表」相關資料結果，該校在00年00月00日製作
    該通報表所附之資料中僅有上開戊○○所製作之「性侵害犯
    罪事件通報表」，並無己○○所稱之「某填報單」，此有○○國小00年0月0日○○小訓字第00000000號函及其所附之密
    件資料可稽，且被告丁○○亦堅稱其交給己○○通報之資料
    即為上開「性侵害犯罪事件通報表」，足認證人己○○所登
    打之「校安事件即時通報表」內容，應係以戊○○所製作之
    「性侵害犯罪事件通報表」內容為基礎作登載。
  (五)被告戊○○、丁○○以上開「性侵害犯罪事件通報表」，由
    不知情之己○○於00年00月30日上午7時55分許，在「校安
    事件即時通報表」電子檔公文書上，登載事件等級為「丙」
    、發生時間為：「0000/00/00下午8: 33:00」、事件摘要為
    ：「00/00報社來電說：據民眾向報社檢舉老師疑有向學生
    脫褲子等不雅行為」、事件原因及經過為：「…00/00報社
    來電說：據民眾向報社檢舉老師疑有向學生脫褲子等不雅行
    為…」、處理情形為：「知悉時間：00年00月29日20時0分
    知悉」等事項，再以網路傳輸方式通報至校安中心之行為，
    是否應負擔刑責？按上開○○國小生活及教育組長己○○所
    製作之校安事件即時通報表，係該教育人員就其從事教育職
    務時，依性侵害犯罪防治法第8條之規定，就其所見所聞而
    製作之文書，用以通報教育部校安中心，為該教育人員基於
    職務所為客觀記述之記錄文書，故其內容即非一成不變，會
    因時間之進展，如有發生新的通報事項，即生內容應增補之
    情況，此從上開通報表內之「事件原因及經過（按時間先後
    條列）」及「處理情形」欄下有續通報時間等記載足資證明
    ，且該事件○○國小嗣後亦有依時間及事件之演進而陸續提
    出通報，此情並經證人己○○結證無訛。是「校安事件即時
    通報表」之通報內容既可嗣後隨時間及事件之演進而補充變
    更，參酌刑法第213條之公務員登載不實文書罪，係以公務
    員「明知」為不實之事項，登載於所掌之公文書，足以生損
    害於公眾或他人為構成要件，如僅係辦理公文不當，文字錯
    漏或用詞不當，而其所登載之基礎事項並非不實時，即無故
    意或明知不實之可言，自難論以公務員登載不實文書罪（最
    高法院95年台上字第1046號、96年台上字第661號判決意旨
    參照）。被告戊○○、丁○○既係以上開「性侵害犯罪事件
    通報表」之內容交由己○○登打「校安事件即時通報表」，
    已如前述，縱使在「事件等級」、「發生時間」、「事件摘
    要」、「事件原因及經過」、「知悉時間」等處之登載有不
    當或錯漏，因其所登載之該校教師D在校內對學童至少有性
    騷擾行為之基礎事項並非不實，上開疏漏縱應負行政上之責
    任，亦難遽以使公務員登載不實準文書罪責相繩。
  (六)退而言之，被告戊○○所製作之「性侵害犯罪事件通報表」
    表格內容並無「事件等級」、「發生時間」、「事件摘要」
    、「事件原因及經過」、「知悉時間」等之記載，而僅有「
    通報時間：00年00月29日11時」、「案情補充概述：00/00
    晚上8:33報社來電說：據民眾向報社檢舉老師疑有向學生脫
    褲子等不雅行為」等之記載，有上開「性侵害犯罪事件通報
    表」可稽，而證人己○○於00年00月00日上午7時55 分許，
    在「校安事件即時通報表」電子檔公文書上，雖登載事件等
    級為「丙」、發生時間為：「0000/00/00下午8:33:00」、
    事件摘要為：「00/00報社來電說：據民眾向報社檢舉老師
    疑有向學生脫褲子等不雅行為」、事件原因及經過為：「…
    00/00報社來電說：據民眾向報社檢舉老師疑有向學生脫褲
    子等不雅行為…」、處理情形為：「知悉時間：00年00月00
    日20時0分知悉」等事項，惟就「事件等級」、「發生時間
    」、「知悉時間」等處之記載，證人己○○於偵審中已分別
    結證稱：「（你既然是擔任生活教育組長，為何不知道校安
    的知悉時間欄應指校方知悉校安的時間？）當初我並沒有特
    別注意知悉二字，因為事件很緊急，所以就趕快填報，就我
    而言，是指當時知悉，而且因為接單不是我接單的，所以印
    象沒有那麼深刻，如果我是第一手，就會有印象」（參見00
    年4月7日審判筆錄第4頁之勘驗偵訊錄音光碟內容）、「（
    上面的知悉時間為何輸入00年00月00日20時？）我是依據通
    報單輸入。……（你所拿填報單上面是否有叫你填載丙級？
    ）因為我們是寫疑似，當初還沒有進入實質的調查，所以是
    我自己根據表格的說明判斷事件的內容下去勾選的」等語，
    足證上開記載均係本於證人己○○對該事件之判斷所為，並
    非基於被告戊○○、丁○○之指示而為登載，縱有不實，亦
    與被告二人無涉；至於「事件摘要：00/00報社來電說：據
    民眾向報社檢舉老師疑有向學生脫褲子等不雅行為」、「事
    件原因及經過：…00/00報社來電說：據民眾向報社檢舉老
    師疑有向學生脫褲子等不雅行為…」之登載，雖應係本於上
    開「性侵害犯罪事件通報表」內容中「案情補充概述：
    00/00晚上8:33報社來電說：據民眾向報社檢舉老師疑有向
    學生脫褲子等不雅行為」等之記載而來，然00年00 月00日
    晚間，戊○○確有接獲蘋果日報記者來電查證有無教師猥褻
    學童情事乙情，迭據被告戊○○供陳甚明，且有蘋果日報新
    聞剪報影本（就是否有該報記者來電查證部分，此係可做為
    證明之文書，有證據能力）足憑，上開所記載及登載之「案
    情補充概述：00/00晚上8:33報社來電說：據民眾向報社檢
    舉老師疑有向學生脫褲子等不雅行為」、「事件摘要：
    00/00報社來電說：據民眾向報社檢舉老師疑有向學生脫褲
    子等不雅行為」、「事件原因及經過：…00/00報社來電說
    ：據民眾向報社檢舉老師疑有向學生脫褲子等不雅行為…」
    等情，既確有其事，即非「不實」，被告戊○○、丁○○縱
    係有意未將所知悉之該事件原因經過詳細登載，亦難認有何
    「明知不實」之事項而故意使公務員登載不實之罪責。
  (七)末按刑法第214條之使公務員登載不實罪，係以明知為不實
    之事項，而使公務員登載於職務上所掌之公文書，為成立要
    件。所謂「明知」，係指刑法第13條第1項之直接故意而言
    ；至同條第2項之間接故意，則不包括在內，如行為人僅有
    間接故意，自難論以上開使公務員登載不實罪（最高法院94
    年度台上字第4566號判決意旨可資參照）。本件縱認被告戊○○、丁○○於證人己○○登載「校安事件即時通報表」電
    子檔公文書時在場，應能預見己○○所登載事件等級為「丙
    」、發生時間為：「0000/00/00下午8:33:00」、事件摘要
    為：「00/00報社來電說：據民眾向報社檢舉老師疑有向學
    生脫褲子等不雅行為」、事件原因及經過為：「…00/00報
    社來電說：據民眾向報社檢舉老師疑有向學生脫褲子等不雅
    行為…」、處理情形為：「知悉時間：00年00月00日20時0
    分知悉」等事項，有不實或避重就輕未將所知悉之原因經過
    詳細登載之處，而仍容任己○○將上開不實或避重就輕疏漏
    之登載，以網路傳輸方式通報至校安中心之間接故意，依上
    開裁判揭諸之意旨，亦無從遽以行使使公務員登載不實罪責
    相繩。
四、綜上所述，被告戊○○、丁○○上開所為，雖有因通報作為
    遲延所應負擔之行政責任，惟核與行使使公務員登載不實文
    書罪之構成要件仍有不符，且其等交給己○○通報校安中心
    之「性侵害犯罪事件通報表」所載內容，既非「不實」，公
    訴人所舉之證據又無從證明被告戊○○、丁○○有直接故意
    指示己○○將不實之事項登載在「校安事件即時通報表」電
    子檔公文書上，其等所為，自不足認有何「明知」為不實之
    事項而故意使公務員登載不實之可言。此外，復查無其他積
    極證據，足資證明被告等有何公訴意旨所指之行使或使公務
    員登載不實文書犯行，其等犯罪即屬不能證明，揆諸前揭說
    明，自應對被告戊○○、丁○○均為無罪判決之諭知。
據上論斷，應依刑事訴訟法第301條第1項，判決如主文。
本案經檢察官庚○○到庭執行職務。
中    華    民    國    99    年    4     月    21    日
                     刑事第十九庭  法  官  張國忠
以上正本證明與原本無異。
如不服本判決，應於送達後十日內向本院提出上訴狀（須敘述具
體理由並附繕本），上訴於臺灣高等法院臺中分院。
上訴書狀如未敘明理由，須於上訴期間屆滿後二十日內補提理由
書於本院。
                                   書記官  何淑鈴
中    華    民    國    99    年    4     月    21    日

司法院資訊處製作；財團法人民間司法改革基金會備份。
